臺灣高等法院民事判決　　　　　　　　 92年度重上字第596號
上　訴　人　丁○○
　　　　　　戊○○
共　　　同
訴訟代理人　張麗玉律師
被　上訴人　丙○○
訴訟代理人　陳明宗律師
上列當事人間拆屋還地事件 ，上訴人對於中華民國92年9月30日
臺灣臺北地方法院90年度重訴字第2359號第一審判決提起上訴，
經本院於94年10月25日言詞辯論終結，判決如下：
    主  文
原判決關於駁回上訴人丁○○下開第二項之訴及假執行之聲請，
並訴訟費用之裁判，均廢棄。
上開廢棄部分，被上訴人應將坐落台北縣新店市○○段第一四八
地號土地上面積五一．○九平方公尺如附圖編號Ｆ所示之房屋拆
除，將土地返還予上訴人丁○○。
上訴人戊○○之上訴駁回。
第一、二審訴訟費用，關於上訴人丁○○部分，由被上訴人負擔
；關於上訴人戊○○部分，由上訴人戊○○負擔。
本判決第二項所命給付，於上訴人丁○○以新台幣壹佰壹拾萬陸
仟玖佰伍拾元為被上訴人預供擔保，得假執行。
    事實及理由
一、上訴人起訴主張：坐落臺北縣新店市○○段第148地號（下
    稱系爭148地號）土地為上訴人丁○○所有，詎被上訴人所
    有之臺北縣新店市○○段229建號建物（下稱系爭229建號建
    物），即門牌號碼臺北縣新店市○○路214號（舊門牌為208
    號，下稱系爭214號房屋，舊208號房屋）如新店地政事務所
    於民國（下同）90年11月30日製作之土地複丈成果圖 (即附
    圖二）編號Ｂ部分所示之房屋，無權占用系爭148地號土地
    （按土地登記謄本誤載基地坐落地號為同段第146地號），
    爰依民法第767條前段及中段規定，求為判命被上訴人應將
    附圖二編號Ｂ所示之房屋拆除，並將系爭148地號土地返還
    予上訴人丁○○之判決。又坐落臺北縣新店市○○段146地
    號（下稱系爭146地號）土地為上訴人戊○○所有，其上除
    有上訴人戊○○所有門牌臺北縣新店市○○路216號房屋（
    下稱系爭216號房屋）外，並無其他建物存在，而前開229建
    號建物登記謄本記載其坐落之基地固為系爭146地號土地，
    惟係誤載，是系爭146地號土地之地上權設定登記，亦屬誤
    載，應予塗銷等情，爰依民法第767條中段規定，求為判命
    被上訴人應將上訴人戊○○所有系爭146地號土地，面積42.
    39㎡，於50年3月17日（收件號碼新地字第000558號）所為
    地上權登記予以塗銷之判決。原審為上訴人敗訴之判決，上
    訴人不服，提起上訴，並於本院更正聲明為：(一)原判決廢棄
    。(二)被上訴人應將系爭148地號土地上面積51.09平方公尺如
    附圖一編號Ｆ所示之房屋部分拆除，並將土地返還予上訴人
    丁○○。(三)被上訴人應將上訴人戊○○所有系爭146地號土
    地、面積42.39㎡，於50年3月17（收件號碼新地字第0005
    58號）所為地上權登記予以塗銷。(四)前開第2項聲明，上訴
    人願供擔保請准宣告假執行。
二、被上訴人則以：系爭148地號土地上之伊所有如附圖一編號
    Ｆ部分所示面積51.09㎡之房屋（按此房屋目前之門牌為新
    店市○○○街133號，前方房屋則係門牌同市○○路214號，
    前後二棟房屋相通，均為被上訴人所有），係上訴人之被繼
    承人陳火於50年間出具土地使用同意書，同意訴外人詹桂改
    建房屋，嗣由訴外人詹桂與其配偶吳衍之繼承人吳麒連、吳
    麒山、甲○○、吳雪霞、吳雪珍、乙○○、吳漢溪、吳惠玲
    （下稱吳麒連等8人）將臺北縣新店鎮○○路190號、舊208
    號房屋（含地上權登記），連同附圖一編號Ｆ部分所示房屋
    一併出賣予伊，使用借貸之法律關係亦由伊繼受取得，伊自
    有合法之使用權利。又舊208號房屋係坐落於系爭146地號土
    地上，與坐落系爭148地號土地上之系爭214號房屋（原為新
    店鎮○○路190號），係不同建物，而伊在上訴人戊○○所
    有系爭146地號土地設定42.39㎡之地上權，係伊以買賣為原
    因，買受舊208號房屋連同地上權，嗣經訴訟公開審理而由
    原法院66年間判決確定後，自地上權人即訴外人甲○○、乙
    ○○、吳漢溪移轉地上權登記而取得，且縱然舊208號房屋
    因改建不存在，伊就系爭146地號土地設定之地上權仍不受
    影響等語，資為抗辯，並於本院為上訴駁回之聲明。
三、查上訴人主張系爭148、146地號土地分別為上訴人丁○○、
    戊○○所有，被上訴人所有系爭209建號建物坐落於系爭148
    地號土地上，另被上訴人在系爭146地號土地上設定有地上
    權之事實，有上訴人提出之土地、建物登記謄本附卷（原審
    卷(一)第12至14頁）可稽，且為被上訴人所不爭執，堪信為真
    實。
四、上訴人2人主張被上訴人所有坐落系爭148地號土地上系爭21
    4號磚造、面積51.09平方公尺如附圖編號Ｆ所示房屋，其占
    有上訴人丁○○所有系爭148地號土地，並無合法權源，上
    訴人戊○○所有系爭146地號土地（重測前為大坪林段新店
    小段147地號）實際上僅有上訴人戊○○所有系爭216號房屋
    ，被上訴人在系爭146地號土地上並無任何房屋存在，舊208
    號房屋現登記為系爭229號建物（重測前為大坪林段新店小
    段269建號）實際上應坐落於系爭148地號土地，而非在系爭
    146地號土地上，系爭229建號房屋，其建物登記謄本上所載
    基地坐落於上訴人戊○○所有系爭146地號土地上，係因地
    政機關於50年3月17日（收件號碼新地字第000558號）所為
    地上權登記誤載，上訴人2人自得分別依民法第767條前段、
    中段之規定，請求被上訴人將系爭214號房屋（即舊208號）
    拆除，並返還系爭148號土地予上訴人丁○○；且被上訴人
    應將於50年3月17日（收件號碼新地字第000558號）所為坐
    落系爭146地號土地上面積42.39平方公尺之地上權登記予以
    塗銷等情；被上訴人則以前揭情詞置辯，經查：
  (一)坐落台北縣新店大坪林段新店小段148-2地號土地於87年5月
    17日地籍重測後變更為系爭148地號土地，原為陳火所有，
    89年12月28日因分割繼承為上訴人丁○○所有，此有系爭
    148地號土地登記謄本（原審卷(一)第12頁）在卷可考，而系
    爭214號房屋依所有權狀所載，固登記該屋基地為台北縣新
    店市○○○段新店小段146地號土地上，有建物所有權狀（
    同上卷第68頁）在卷足憑，惟系爭214號房屋整編前為新店
    路190號，建物登記坐落基地為碧潭段147地號，建物登記為
    同段230建號，此有台北縣新店地政事務所91年8月11日台北
    縣店地測字第0910010909號函附相關登記資料（同上卷第26
    3頁至第270頁）在卷足稽，則系爭214號房屋係坐落於台北
    縣新店鎮○○○段新店小段146地號土地上，而上開坐落基
    地重測後為台北縣新店市○○段147地號土地，足見系爭214
    號房屋並非坐落於系爭148號土地上。再者，被上訴人所有
    系爭229建號建物（重測前為269建號建物），依建物登記謄
    本所載，門牌號碼為台北縣新店市○○路208號，坐落基地
    為系爭146號土地，且經實地勘測結果，系爭146地號土地上
    並無42.39平方公尺之建物（即229建號建物），此有229建
    號建物登記謄本（原審卷(一)第91頁）、台北縣新店地政事務
    所90年12月3日90北縣店地測字第16997號函（原審卷(一)第89
    頁）在卷可考，且被上訴人於66年間向原法院對訴外人吳麒
    連等8人訴請所有權移轉登記事件，經原法院於66年10月3日
    以66年度訴字第12112號判決：「被告吳麒連、吳麒山、吳
    雪霞、吳惠玲、甲○○、乙○○、吳漢溪應將共有坐落台北
    縣新店鎮○○○段新店小段146地號（重測後為碧潭段147號
    ）建地面積0.121公頃暨其上門牌號碼台北縣新店鎮190號本
    國式磚造貳層樓店鋪房屋乙棟所有權全部移轉登記交付遷讓
    予原告（即被上訴人）；被告甲○○、乙○○、吳漢溪應將
    共有對被告將陳火所有坐落台北縣新店鎮○○○段新店小段
    147地號（重測後為系爭146地號）建地面積0.0112公頃設定
    之地上權持分各三分之一（計全部按同樣條件），暨其上被
    告等所共有門牌台北縣新店鎮208號本國式磚造房屋乙棟所
    有權全部移轉登記並交付遷讓予原告」確定，此有該民事判
    決及其確定證明書（原審卷(一)第64頁至第67頁）在卷可考，
    又大坪林小段新店小段148地號重測後為碧潭段145地號，重
    測前因分割增加大坪林段新店小段148之2地號，重測後為系
    爭148地號，大坪林段新店小段146地號重測後為碧潭147地
    號，大坪林段新店小段148之2地號係由大坪林段新店小段
    148地號分割出地號，並非同一筆地號，此有台北縣新店地
    政事務所91年10月8日北縣店地測字第0910014791號函附土
    地登記謄本（原審卷(二)第38頁至第41頁）附卷足稽，參照以
    觀，門牌號碼台北縣新店鎮190號房屋係坐落於大坪林段新
    店小段146地號土地上，而該地號土地嗣重測後為碧潭段147
    地號土地，至於門牌號碼新店鎮○○路208號房屋係坐落於
    大坪林段新店小段147地號，二者房屋並不相同，坐落之基
    地亦為有異，足見上訴人2人主張系爭214號房屋，建號229
    號，舊門牌號碼為新店路208號為同一建物，並非可採，合
    先說明。
  (二)原審曾於90年11月22日曾至占有系爭148號土地之現場勘驗
    該占用系爭148號土地之建物，發現系爭148地號土地上有建
    物現無門牌號碼，而前方有門牌號碼，為台北縣新店市○○
    ○街133號建物，被上訴人復陳稱2棟建物可相通，不知是否
    同時興建，但於66年間購入即與現況相符等情，又經實測結
    果，系爭214號建物占用系爭148地號土地面積為52.62平方
    公尺即附圖二編號Ｂ部分，此有勘驗筆錄（原審卷(一)第82頁
    至第84頁）、台北縣新店地政事務所90年12月3日90北縣店
    地測字第16997號函附複丈成果圖（原審卷(一)第89頁、第90
    頁）在卷可考，惟原審復於91年9月26日在上開現場勘驗並
    請台北縣新店地政事務所複丈結果，占用系爭148地號土地
    之建物門牌號碼為台北縣新店市○○○街133號，占用面積
    為51.09平方公尺，即如附圖一編號Ｆ部分（原審卷(二)第25
    頁至第27頁），此有台北縣新店地政事務所91年10月17日北
    縣店地測字第0910015753號函附複丈成果圖（原審卷(二)第42
    頁至第44頁）在卷可考，又同事務所於94年8月19日函覆本
    院：「．．．有關本所辦理法院鑑測案件時，其施測標的皆
    法院人員現場囑託或指示位置據以施測，至使用面積未符，
    緣係因施測標的不同而有所差異，經查閱旨揭地號土地90年
    11月22日店測數058500號複丈成果圖，其面積係依指示標的
    施測計算至地籍線，至91年9月10日店測數55200號土地複丈
    成果圖面積係依指示標的測量房屋實際坐落現況」，此亦有
    該所94年8月19日北縣店地測字第0940010298號函（本院卷
    第197頁）敘甚明，上訴人等亦主張系爭214號房屋占用面積
    應以附圖一編號Ｆ所示占用面積為準，被上訴人就此亦不爭
    ，本院認應以附圖一編號Ｆ之複丈結果為定。
  (三)被上訴人固抗辯系爭148地號土地，係由上訴人丁○○繼承
    被繼承人陳火之財產而取得，而陳火曾於50年6月27日出具
    土地使用權證明書，同意訴外人詹桂在大坪林段新店小段
    148地號（其中部分重測變更為碧潭段145地號及分割增加大
    坪林段新店小段148-2地號土地，該148-2地號再重測後變更
    為系爭148地號）土地上建築房屋，使用面積為55.67平方公
    尺；訴外人吳衍亦同時出具土地使用同意書，同意詹桂在其
    所有新店鎮○○○段新店小段146地號上建築房屋；吳衍、
    高月裡並逕向台北縣建設局出具同意書，同意其等各自所有
    新店鎮新東里190號舊有合法乙棟（2層）、同鎮○○○街11
    9號舊有合法房屋乙棟同意讓詹桂申請改建營造執照，詹桂
    因而經台北縣建設局核准在「大坪林段新店小段146地號及
    148號土地」上建築系爭房屋，被上訴人嗣向詹桂及其配偶
    吳衍之繼承人吳麒連等8人購買系爭房屋，該房屋係坐落系
    爭148地號土地上，依民法第470條第1項規定，被上訴人仍
    在使用系爭土地，且未使用完畢，上訴人丁○○應繼承陳火
    出借土地之義務，自不得訴請拆屋還地云云。惟按使用借貸
    為無償契約，原屬貸與人與使用人之特定關係，除當事人另
    有特約外，自無移轉其權利於第三人之可言。倘借用人未經
    貸與人同意，擅將借用物轉讓第三人使用者，貸與人自得終
    止契約（參照最高法院49年台上字第381號判例、69年台上
    字第4120號判決）。查上訴人丁○○之被繼承人陳火固於50
    年6月27日出具土地使用權證明書，供詹桂於系爭148地號土
    地上建築房屋使用，嗣借用人詹桂於57年10月23日死亡，上
    開土地使用借貸契約即由訴外人甲○○、乙○○、吳雪霞、
    吳雪真、吳惠玲、詹勸等共同繼承，惟上述詹桂之共同繼承
    人並未經土地貸與人即上訴人丁○○之父陳火或嗣後之繼承
    人即上訴人丁○○、戊○○及訴外人黃陳淑美、陳俊仰、陳
    麗安、蔡陳靜子、林陳瓊華等之同意，擅於66年5月27日將
    土地借用物轉讓予被上訴人，並由被上訴人占有使用中，此
    有詹桂繼承系統表及其除戶戶籍謄本、陳火繼承系統表及其
    除戶戶籍謄本（原審卷(一)第198頁至第222頁）在卷可考，證
    人吳高秋月於原審到庭證述：「（目前丙○○所有的房子，
    之前是何人所建蓋抑或是買賣？）丙○○即被上訴人居住房
    子的前半段先前是我公公吳衍的，在我公公吳衍過逝之後，
    我們兄弟才將該房子賣給丙○○，後半段的房子土地是陳春
    生（即陳火）的、房子是我婆婆詹桂蓋的，蓋房子的時候有
    跟地主講好，將來有錢的時候跟地主買，但是後來一直沒有
    錢所以一直都沒有買，我們賣房子給丙○○的時候是前、後
    段的房子一起賣，最後段是國有財產局的地，我們沒有權利
    賣，這部分我們只是搭蓋鐵皮屋，房子賣給丙○○時有告訴
    他們說後半段的房子是陳火的地。當時詹桂在蓋後半段房子
    的時候有無跟地主辦理地上權設定這部分我不清楚」（原審
    卷(二)第76頁），益見詹桂建屋占用系爭148號土地僅有借用
    權，詹桂死亡後，被上訴人並未得陳火或其繼承人同意，逕
    買受該房屋及占用系爭148地號基地。上訴人丁○○以陳火
    繼承人之身份（連同其他繼承人戊○○、黃陳淑美、陳俊仰
    、陳麗安、蔡陳靜子、林陳瓊華）於91年6月14日於對詹桂
    之繼承人為終止使用借貸關係之意思表示，此有終止借用契
    約函（原審卷(一)第223頁、第224頁）及其收件回執（原審卷
    (二)第68頁至第71頁）在卷足稽，上訴人丁○○依前揭判例、
    判決意旨，終止兩造間之使用借貸契約，核無不合，兩造間
    之使用借貸契約既經合法終止，被上訴人所有系爭房屋占用
    系爭148地號土地，即無正當權源，屬無權占有，上訴人丁
    ○○訴請被上訴人拆屋還地，即屬有據，應予准許。
  (四)系爭146地號土地，地目建，面積102.15平方公尺，重測前
    地號為大坪林段新店小段147地號，於67年9月20日分割出增
    加同小段147之1地號土地，地上建物部分，則登記有碧潭段
    228建號建物（下稱228建號建物）、系爭229建號建物，該2
    建物重測前建號分別為268、269建號，此有土地登記謄本（
    原審卷(一)第14頁）、建物登記謄本（原審卷(一)第19頁、第13
    頁）在卷可考，而門牌號碼台北縣新店市○○路216號房屋
    ，2層磚造，面積277.30平方公尺（每一層138.65平方公尺
    ）重測前建號為大坪林段新店小段268建號，目前為系爭228
    建號，係由上訴人戊○○於89年12月28日因繼承被繼承人陳
    火而取得系爭228建號建物所有權，且該228建號建物係坐落
    於碧潭段145地號、系爭146地號土地上，且門牌號碼新店市
    ○○路208號房屋，現登記為系爭229建號建物，其坐落基地
    為系爭146地號土地上，面積為42.39平方公尺，僅乙層，考
    諸系爭146地號上土地登記謄本（原審卷(一)第93頁下面）土
    地他項權利部分，係由陳火設定，存續期間未定期，權利人
    為被上訴人，此亦有他項權利證明書（原審卷(一)第55頁）在
    卷足憑，依舊地籍登記簿謄本新店鎮○○路208號建號為172
    號，建坪42.39平方公尺乙層磚造為訴外人高月裡所有，該
    房屋坐落基地上之地上權設定人為陳火，設定之土地地號為
    大坪林段新店小段147號於38年10月29日登記，面積為12.82
    2坪（相當於42.39平方公尺），嗣於50年3月17日由高月裡
    塗銷上開地上權登記，同日陳火為詹桂辦理地上權設立登記
    ，權利範圍仍為12.822坪，而57年10月23日該地上權移轉予
    甲○○、乙○○、吳漢溪3人，詹桂死亡（57年10月23日）
    後，由吳麒連等8人繼承，惟因吳麒連等8人於66年5 月27日
    出售上開房屋及其基地上之地上權予被上訴人，經台灣台北
    地方法院於66年10月3日以66年度訴字第12112號民事判決甲
    ○○、乙○○應將上開房屋及地上權移轉登記予被上訴人確
    定，此有上開舊地籍謄本、買賣契約書、民事判決及其確定
    證明書在卷可考。又上開地上權於69年2月6日即移轉登記予
    被上訴人，此有土地登記簿謄本（原審卷(一)第29頁、第30頁
    ），足見門牌號碼新店市○○路208號房屋原坐落在大坪林
    段新店小段147地號上土地，且具有地上權而占有基地，又
    系爭146地號重測前為台北縣新店鎮○○○段新店小段147地
    號之土地，於67年9月20日分割出同小段147-1地號土地，而
    台北縣政府於78年間擬拓寬「新店市○○○○路工程」時，
    曾經徵收重測前之147-1地號土地，被徵收人為陳火，當時
    陳火為領取新台幣747,409元之土地徵收補償款時，曾要求
    被上訴人出具1張土地地上權拋棄同意書，拋棄上開147-1地
    號土地上0.0018平方公尺之地上權，此有台北縣政府91年8
    月1日北府地用字第0910462086號函附土地徵收補償等資料
    （原審卷(一)第257頁至第261頁），倘台北縣大坪林段新店小
    段14 7地號土地上無地上權存在，陳火豈有要求被上訴人出
    具該地號所分割出之147-1地號土地之地上權拋棄書之理？
    由此可見重測前之147地號土地上確有地上權存在，被上訴
    人所為抗辯，尚屬可採。至台北縣新店地政事務所93年6月
    14日以北縣店地登字第0930008386號函（本院卷第78頁、第
    79頁）覆本院：「．．．經查總登記時大坪林段新店小段
    147地號申報有地上建物2棟（新店路194號、新店路208號）
    ，．．．惟經現場實地勘查，147地號土地現況僅有1棟地上
    建物即新店路194號（現門牌、新店路216號，其面積、建物
    與所申報資料相符，且該建物已占滿147地號土地，故該土
    地似無法再容納另一棟新店路208號之建物（約12坪），合
    先敘明．．．」，惟按民法第832條規定，稱地上權者，謂
    以在他人土地上有建築物，或其他工作物，或竹木為目的，
    而使用其土地之權，又地上權不因工作物或竹木之滅失而消
    滅，亦為民法第841條所明定，就上開法條對照以觀，設有
    地上權之建築物初不因建築物之滅失而使該地上權消滅，此
    為當然之解釋，查前揭經台灣台北地方法院判決移轉而於50
    年3月17日（收件號碼新地字第000558號）登記完畢之地上
    權確係存在於系爭146地號土地上，既不因其上建築物之滅
    失而消滅，且上訴人戊○○迄未能舉證證明本件地上權係誤
    載而始終不存在，其請求塗銷該地上權之登記，洵屬無據不
    應准許。
五、綜上所述，上訴人丁○○本於所有權作用，主張依民法第76
    7條前段、中段規定，請求被上訴人拆除如附圖一編號Ｆ所
    示之房屋返還土地，為有理由，自應准許。上訴人戊○○本
    於所有權，依民法第767條中段規定，請求被上訴人塗銷上
    開地上權登記，則為無理由，不應准許。原審就上開應准許
    部分，為上訴人丁○○敗訴之判決並駁回其假執行之聲請，
    即有未洽，上訴人丁○○上訴意旨指摘原判決此部分不當，
    求予廢棄改判，為有理由，爰由本院就此部分予以廢棄，改
    判如主文第二項所示，並依上訴人丁○○之聲請，酌定相當
    擔保金額為假執行之宣告。至上開不應准許部分，原審為上
    訴人戊○○敗訴之判決，核無不合，上訴人戊○○上訴意旨
    指摘原判決此部分不當，求予廢棄改判，為無理由，應予駁
    回。
六、兩造其餘攻擊防禦方法及其他未經援用之證據，經斟酌尚無
    礙於本院前述之認定，無一一論究之必要。
七、據上論結，本件上訴人丁○○上訴為有理由，上訴人戊○○
    上訴為無理由，判決如主文。
中　　華　　民　　國　　94　　年　　11　　月　　8 　　日
                  民事第16庭審判長法　官  黃騰耀
　　　　　　　　　　　      　　　法　官  李媛媛
　　　　　　　　　　　      　　　法　官  許文章
正本係照原本作成。
如不服本判決，應於收受送達後20日內向本院提出上訴書狀，其
未表明上訴理由者，應於提出上訴後20日內向本院補提理由書狀
（均須按他造當事人之人數附繕本）上訴時應提出委任律師或具
有律師資格之人之委任狀；委任有律師資格者，另應附具律師資
格證書及釋明委任人與受任人有民事訴訟法第466條之1第1項但
書或第2項（詳附註）所定關係之釋明文書影本。
中　　華　　民　　國　　94　　年　　11　　月　　14　　日
　　　　　　　　　　　　　　　　　書記官  陳明俐
附註：
民事訴訟法第466條之1（第1項、第2項）：
對於第二審判決上訴，上訴人應委任律師為訴訟代理人。但上訴
人或其他法定代理人具有律師資格者，不在此限。
上訴人之配偶、三親等內之血親、二親等內之姻親，或上訴人為
法人、中央或地方機關時，其所屬專任人員具有律師資格並經法
院認為適當者，亦得為第三審訴訟代理人。
